【裁判字號】    98,重訴,542
【裁判日期】    990429
【裁判案由】    請求記載股東名簿
【裁判全文】
臺灣板橋地方法院民事判決             98年度重訴字第542號
原      告  乙○○
            甲○○
共      同
訴訟代理人  林辰彥律師
複 代 理人  林傳哲律師
            謝玉玲律師
被      告  大專實業股份有限公司
法定代理人  丁○○○
訴訟代理人  方智雄律師
            徐秀蘭律師
            丙○○
上列當事人間請求記載股東名簿事件，經本院於民國99年4月15
日言詞辯論終結，判決如下：
    主  文
被告應將被告股東名簿上記載之股東張美蘭所有陸拾萬股股份，
變更登記股東為原告乙○○股份參拾陸萬伍仟股、原告甲○○股
份貳拾參萬伍仟股。
原告其餘之訴駁回。
訴訟費用由被告負擔五分之四，餘由原告負擔。
    事實及理由
一、程序方面：按民事訴訟法第182 條第1 項所稱訴訟全部或一
    部之裁判，以他訴訟之法律關係是否成立為據者，係指他訴
    訟之法律關係是否成立，為本件訴訟先決問題者而言，若他
    訴訟是否成立之法律關係，並非本件訴訟之先決問題，或為
    本件之法律關係是否成立，在本件訴訟法院本可自為裁判，
    若因裁定停止訴訟程序，當事人將受延滯訴訟之不利益時，
    自無庸裁定停止訴訟程序（最高法院81年台抗字第107 號裁
    判意旨）。又民事訴訟法第182 條第1 項既明定法院得命中
    止訴訟程序，則有同條項所定情形時，應否命其中止，法院
    本有自由裁量之權，並非一經當事人聲請，即應命其中止（
    最高法院28年抗字第164 號判例參照）。本件被告否認股東
    名簿上登記為股東張美蘭名下73萬股股份中之60萬股股份係
    張美蘭所有，並以訴外人丁○○○已另案對張美蘭向台灣桃
    園地方法院訴請確認上開60萬股股份非屬張美蘭所有、及請
    求撤銷張美蘭與原告乙○○、甲○○間之股權轉讓行為，為
    免本案裁判與該案裁判發生不同之結果為由，聲請裁定停止
    本件訴訟等語，然訴外人丁○○○與訴外人張美蘭之上開訴
    訟是否成立之法律關係，並非本件訴訟之先決問題，揆諸首
    揭說明，本院自無庸裁定停止訴訟，合先敘明。
二、原告主張：緣張美蘭為被告公司股東，擁有被告公司未發行
    股票之股份73萬股（下稱系爭股份），張美蘭於98年12月1
    日，將其73萬股股份全部轉讓予原告乙○○、甲○○各二分
    之一，亦即轉讓予原告乙○○、甲○○各365,000 股被告公
    司股份。原告2 人於受讓上開股份後，函請被告辦理股東名
    簿之變更記載，經被告於同年月14日收受，惟被告置之不理
    ，爰依公司法第164 條第1 項、第165 條第1 項規定，訴請
    被告變更其股東名簿之記載等語。聲明請求：被告應將其股
    東名簿上記載股東張美蘭所有73萬股，變更股東為原告乙○○、甲○○，股份各為365,000 股。
三、被告則以：原告2 人向張美蘭購買之系爭股份73萬股中，除
    其中13萬股係張美蘭於92年間以新臺幣（下同）65萬元向訴
    外人林章杰購得外，其餘60萬股並非張美蘭出資認購之股份
    ，而係被告公司法定代理人丁○○○將其所有之20萬股中之
    5 萬股於83年6 月3 日移轉委託張美蘭代為保管，被告公司
    於87年10月6 日現金增資時，張美蘭取得15萬股，及93年11
    月19日現金增資時張美蘭所取得之53萬股，實均為丁○○○
    籌資認股而非由張美蘭支付股款。丁○○○依信託關係將股
    份登記於張美蘭名下委託其保管，當時曾約定未得丁○○○
    之同意，張美蘭不得擅自出售該等股份，今張美蘭未經丁○○○之同意，即於98年12月1 日將丁○○○所信託其保管之
    60萬股，連同張美蘭向林章杰所購得之13萬股股份出售轉讓
    原告2 人，則就丁○○○信託張美蘭保管之60萬股部分，張
    美蘭為無權處分。至於張美蘭雖來函向被告表示渠已繳清系
    爭股份之股款，並已取得被告公司之股份云云，然被告公司
    並無張美蘭入款之會計憑證，張美蘭應就其主張有支付股款
    之事實負舉證責任。又就張美蘭向林章杰所購得之13萬股股
    份部分，被告已於本件審理程序中，經原告等同意將該13萬
    股股份登記於原告甲○○名下，被告已於99年2 月25日變更
    登記為甲○○所有等語，資為抗辯。並答辯聲明：駁回原告
    之訴。
四、按公司未發行股票者，其記名股份轉讓之成立要件，僅須當
    事人間具備要約與承諾之意思表示為已足。且公司法第165
    條第1 項所稱之「不得以其轉讓對抗公司」者，於未發行股
    票之公司係指未「過戶」前，不得向公司主張因受讓而享受
    開會及分派股息或紅利而言，並不包括已受讓股份之股東請
    求為股東名簿記載變更之權利，此觀同法條第2 項而自明，
    該股份轉讓之成立要件與對抗要件，迥不相同（最高法院92
    年台上字第1770號裁判意旨參照）。經查：
  (一)原告主張之事實，業據其提出股權轉讓契約書、補充協議書
    、原告通知被告辦理股東名簿股東名義變更登記之律師函及
    回執等影本各1 件為證；又於本件審理中，經兩造之同意，
    被告已於99年2 月25日就股東名簿上登記股東張美蘭名下系
    爭73萬股股份中之13萬股部份，已變更登記為原告甲○○、
    股份13萬股，另張美蘭名下變更為60萬股等情，有被告提出
    、原告不爭執真正之被告公司99年2 月25日股東名簿影本1
    份附卷足參（本院卷第78、79頁），自堪信為真正。是原告
    2 人與張美蘭間，就登記張美蘭所有之系爭73萬股股份，已
    具備股份轉讓之要約與承諾之意思表示，原告2 人與張美蘭
    間系爭股份轉讓業已成立，依上開公司法規定，原告請求被
    告將其股東名簿上所載股東張美蘭名義及持有股份之變更登
    記，洵為正當。惟於本件言詞辯論終結前，張美蘭所持有之
    被告公司系爭73萬股股份之其中13萬股股份，被告已於99年
    2 月25日將其股東名簿變更為原告甲○○、持有股份13萬股
    ，而張美蘭名下僅餘60萬股，業如前述，故原告請求被告應
    將其股東名簿上所載股東張美蘭所有73萬股，變更股東登記
    為原告乙○○股份365,000 股、原告甲○○股份235,000 股
    部分，乃為有據，逾此範圍之請求，為無理由。
  (二)被告雖以上開情詞抗辯，惟查，縱令被告所辯股東張美蘭與
    股東丁○○○間就登記於股東張美蘭名下之60萬股股份有信
    託關係存在等語為真（假設語氣），然依債之相對性原則，
    被告既非上開信託契約之當事人，自不得以張美蘭與丁○○○間之上開法律關係對抗原告。故被告所辯，委無可採。
五、綜上，原告依公司法第165 條規定，請求被告應將其股東名
    簿上所載股東張美蘭所有60萬股，變更股東登記為原告乙○○365,000 股、原告甲○○235,000 股部分，為有理由，應
    予准許，逾此範圍之請求，則非有據，應予駁回。
六、因本案事證已臻明確，兩造其餘主張陳述、攻擊防禦方法及
    所提之證據，經審酌後認於本判決結果不生影響，爰不一一
    論述，附此敘明。
七、結論：原告之訴一部為有理由，一部為無理由，依民事訴訟
    法第79條、第85條第1 項前段，判決如主文。
中    華    民    國    99    年    4     月    29    日
                  民事第一庭    法  官  陳翠琪
以上正本係照原本作成
如對本判決上訴，須於判決送達後20日內向本院提出上訴狀
中    華    民    國    99    年    4     月    30    日
                                書記官  簡曉君

司法院資訊處製作；財團法人民間司法改革基金會備份。
